【裁判字號】    89,自,555
【裁判日期】    900723
【裁判案由】    詐欺
【裁判全文】
臺灣高雄地方法院刑事判決                         八十九年度自字第五五五號
    自  訴  人  戊○○
                丙○○
                乙○○
                甲○○
    被      告  姜芯蕙即丁○.
右列被告因詐欺案件，經自訴人提起自訴，本院判決如左：
    主  文
姜芯蕙無罪。
    理  由
一、自訴意旨略以：被告丁○○於民國八十四年六月二十日招募互助會，會員共有二
    十三名，每會新臺幣（下同）二萬元，自八十四年六月二十日起至八十六年四月
    二十日止，每月二十日下午四時，於高雄市苓雅區○○○路一一六號開標，被告
    原先前十期開標很正常，直到第十一期開標以後，得標會員要取款時，被告均假
    藉會員收款不易，而取款時故意拖延付款，直到八十五年三月二十六日竟捲款逃
    逸，自訴人於八十五年四月十日在高雄市大立百貨公司遇到被告，經自訴人再三
    催討，於是被告到自訴人家裡開具四張本票，即行離去，被告自八十五年四月十
    日開具四張本票，敷衍應付自訴人以後，至今近五年均無音信，本票不但未兌現
    ，更避不見面，實有詐欺之嫌，因認被告涉刑法第三百三十九條第一項之詐欺取
    財罪嫌。
二、按犯罪事實應依證據認定之，無證據不得推定其犯罪事實；不能證明被告犯罪者
    ，應諭知無罪之判決，刑事訴訟法第一百五十四條、第三百零一條第一項分別定
    有明文。次按刑法第三百三十九條第一項詐欺罪之成立，以意圖為自己或第三人
    不法所有，以詐術使人將本人或第三人之物交付為要件。所謂以詐術使人交付，
    必須被詐欺人因其詐術而陷於錯誤，若其所用方法，不能認為詐術，亦不致使人
    陷於錯誤，即不構成該罪（最高法院四十六年臺上字第二六○號判例參照）。而
    認定犯罪事實應依證據，為刑事訴訟法所明定，故被告否認犯罪事實所持之辯解
    ，縱屬不能成立，仍非有積極證據足以證明其犯罪行為，不能遽為有罪之認定；
    又告訴人之指訴，係以使被告受刑事訴追為目的，是其陳述是否與事實相符，仍
    應調查其他證據以資審認，最高法院亦分別著有三十年上字第一八三一號判例、
    五十二年臺上字第一三○○號判例足資參照。
三、本件自訴人主張上情，固據其提出互助會會單影本一張及被告所簽發之本票影本
    四張以資佐證。而訊之被告姜芯蕙（即丁○○）固坦承有於右揭時地自任會首，
    召集上開互助會，並邀自訴人四人參加，惟該互助會嗣後卻告止會，致積欠自訴
    人會款及有向自訴人丙○○借款未還等事實，惟堅決否認有詐欺取財犯行，辯稱
    ：伊止會後，有與自訴人協調，但伊無法達成自訴人所要求之金額，伊亦是遭人
    倒會，才無力支付，並未捲款，就借款部分仍有付息，嗣因無力支付利息，才以
    會款抵繳等語。
四、經查：自訴人所提出之上開互助會會單影本一張，為被告所不否認，足證自訴人
    四人有參加被告所召集之上開互助會無訛，而自訴人提出被告所簽發之本票影本
    四張，以證明被告積欠其四人會款等情，亦經被告坦認在卷，又自訴人丙○○指
    稱被告積欠伊借款一節，亦為被告所不爭執，是依前開自訴人所提出之證據及指
    訴，固足認其等確有參加被告所召集之上開互助會，對被告有會款債權，而自訴
    人丙○○對被告另有借款債權等事實，然按刑法詐欺取財罪構成要件，須行為人
    具有主觀不法所有意圖，而客觀上對於被害人施用詐術，致被害人因而（相當因
    果關係）陷於錯誤，並為一定財物之給付，始足該當。倘不具備上開要件，縱行
    為人事後未清償債務或款項，應僅係民法上債務不履行之問題，而債務人未依債
    務本旨履行給付者，依一般社會經驗而言，原因非一，其因不可歸責之事由無法
    給付，或因合法主張抗辯事由而拒絕給付，甚至債之關係成立後，始行惡意遲延
    給付，皆有可能，非必出於自始無意給付之詐欺犯罪一端，尚難以單純債務不履
    行之狀態，即推定其自始即有不法所有之意圖，且係施用詐術，逕認應以詐欺罪
    責相繩，故詐欺罪行為人事後是否清償債務，乃犯罪後態度考量問題，與詐欺罪
    構成要件無涉。本件依自訴人之自訴狀所載及於本院調查、審理時所述，足知其
    等自訴被告涉嫌詐欺取財，無非是以被告止會後捲款逃逸，未處理會款債務，亦
    未償還借款，且簽發本票後，即避不見面等為主要論據，然被告之所以積欠自訴
    人四人會款債務及自訴人丙○○借款債務，是基於雙方間之合會及借款關係，縱
    該互助會事後止會，且被告又未處理會款債務，依前揭說明，尚不足以憑此即認
    被告有詐欺犯行，而自訴人於本院調查、審理時，始終未舉證證明被告於召集互
    助會或借款之初，究如何施用詐術，致自訴人四人陷於錯誤，為一定財物之給付
    ，自難憑其等自訴狀所載及於本院調查、審理時所述，即指被告有上開詐欺犯行
    。又被告召集之上開互助會會員共計二十三會，其中十一會均正常按期開標，被
    告召集上開互助會時，仍在三商人壽工作等情，已據自訴人於自訴狀載述甚明，
    並在本院調查時陳明在卷（見本院八十九年十二月二十一日、九十年三月十五日
    訊問筆錄），苟被告於召集互助會伊始，即有詐欺之意圖，自無待會務行至第十
    一會時，始宣告止會，且被告亦已陳明伊因被人倒了，借款又須支付利息，才無
    力償還上開會款及借款等語（見本院九十年一月十日訊問筆錄），而該等情事，
    均非被告於召集互助會之初所得以預知，自不足以上開互助會止會，被告積欠會
    款及借款，遽論以被告係基於詐欺意圖而召集上開互助會。況被告止會後，於八
    十五年四月十日在高雄市大立百貨公司遇到自訴人丙○○、戊○○時，亦簽發本
    票四張交予自訴人收執，苟被告有不法所有之意圖，自無簽發上開本票交予自訴
    人收執之必要，至該等本票雖屆期未獲兌現，然此亦僅足證明被告延未給付而已
    ，仍與詐欺罪之構成要件有間。綜上，本件被告於召集上開互助會及借款之初，
    既無不法所有之意圖，亦未施用詐術，縱使事後未償還會款及借款，亦係源於合
    會及借款債務履行之問題，核屬民事糾葛範疇，此參以自訴人所述：「我們主要
    是要求被告還錢，並不希望訴求法律途徑」（見本院九十年二月二十二日訊問筆
    錄）、「我們已和解」（見本院九十年三月十五日訊問筆錄）、「被告她確有誠
    意返還我們這些會款」（見本院九十年七月九日審判筆錄）等語自明。揆諸前揭
    說明，即屬不能證明被告犯罪，顯難以自訴人片面指訴，遽爾課以被告詐欺取財
    罪責。此外，復查無其他積極證據，足資證明被告有何詐欺犯行，本件不能證明
    被告犯罪，爰為被告無罪之諭知。
五、末按告訴或請求乃論之罪，自訴人經合法傳喚，無正當理由不到庭或到庭不為陳
    述者，以撤回自訴論。其非告訴或非請求乃論之罪，得不待其陳述而為判決，刑
    事訴訟法第三百三十一條第一項定有明文。本件自訴人乙○○經本院合法傳喚，
    未到庭，爰依前開刑事訴訟法第三百三十一條第一項後段規定，不待其陳述而為
    判決。
據上論斷，應依刑事訴訟法第三百四十三條、第三百零一條第一項、第三百三十一條
第一項後段，判決如主文。
中      華      民      國      九十    年    七      月    二十三      日
                                  臺灣高雄地方法院刑事庭
                                      法  官    李麗珠
右正本證明與原本無異。
如不服本判決，應於判決送達後十日內，向本院提出上訴狀。
                                      書記官    陳掌珠
中      華      民      國      九十    年    七      月    二十三      日


司法院資訊處製作；財團法人民間司法改革基金會備份。
